臺灣高等法院臺南分院民事判決　99年度上字第221號
上　訴　人　龍昌覺
訴訟代理人　李青龍　　　 律師
被 上 訴人　臺南市政府
法定代理人　賴清德
訴訟代理人　鄭世賢　　　 律師
複 代 理人　楊偉聖　　　 律師
上列當事人間請求確認優先參與分配權存在事件，上訴人對於中
華民國99年10月8日台灣臺南地方法院第一審判決（99年度訴字
第784號）提起上訴，本院於100年2月22日言詞辯論終結，判決
如下：
      主    文
上訴駁回。
第二審訴訟費用由上訴人負擔。
      事實及理由
壹、程序部分:
    按法人因合併而消滅者，訴訟程序在因合併而設立或合併後
    存續之法人，承受其訴訟以前當然停止;承受訴訟人於得為
    承受時，應即為承受訴訟之聲明，他造當事人亦得聲明承受
    訴訟。民事訴訟法第169條第1項、第175條第1項，分別定有
    明文。本件被上訴人原為臺南縣政府，因縣市合併改制為臺
    南市政府，並由改制後之臺南市政府暨法定代理人賴清德具
    狀聲明承受訴訟，依上說明，核無不合，應予准許。
貳、實體部分：
一、上訴人起訴主張：訴外人陳楊雪玉就系爭其所有坐落於臺南
    縣將軍鄉巷○段○○段9、10、11、12、13、39、40、63等8
    筆地號土地（下稱系爭土地）為訴外人華南金資產管理股份
    有限公司（下稱華南金資產公司）設定系爭本金最高限額新
    臺幣（下同）2千4百萬元之第一順位抵押權及本金最高限額
    6百萬元之第2順位抵押權（下稱系爭抵押權），嗣華南金資
    產公司於民國98年7月9日將其對訴外人陳楊雪玉之上開抵押
    權及抵押權所擔保之債權本金24,839,700元及所生之利息、
    違約金等債權讓與伊，伊並已於99年4月22日辦理上開第1順
    位及第2順位抵押權登記完畢。又因陳楊雪玉積欠被上訴人
    有害事業廢棄物清理費，經法務部執行署台南行政執行處（
    下稱臺南行政執行處）97年度廢罰執特專字第10463號（下
    稱系爭執行事件）對陳楊雪玉所有之上開系爭土地為強制執
    行拍賣，其中如附表所示之土地拍賣所得價款3,469,020元
    ，於99年4月17日作成分配表（下稱系爭分配表），定期於
    99年5月11日實行分配，伊為義務人陳楊雪玉之抵押債權人
    ，伊之抵押債權應優先於被上訴人之廢棄物清理費債權而受
    償，但系爭分配表卻將被上訴人之債權列為優先分配，伊前
    已具狀聲明異議，但被上訴人為反對之表示，爰依強制執行
    法第41條及信賴保護原則等規定，提起本件分配表異議之訴
    等語（原審判決上訴人敗訴，經上訴人提起本件上訴，上訴
    聲明：1.原判決廢棄。2.上開廢棄部分，系爭執行事件對抵
    押債務人陳楊雪玉所有如附表所示土地為強制執行拍賣所得
    價款3,469,020元，於99年4月17日作成分配表，就序號2、5
    部分之順序及債權原本、分配比率、分配金額、不足額等內
    容，應變更如附表所示分配表予以分配）。
二、被上訴人則以：
  1.按廢棄物清理法第71條第3項之立法修正增定規定，乃為落
    實污染者付費原則，防止付出高昂之社會成本，是為貫徹其
    立法目的，雖抵押權發生於修法前者，只要拍賣期日係在修
    法以後者，被上訴人代為清除、處理廢棄物之必要費用求償
    權，即應優先於抵押權，有行政院環保署98年12月8日環署
    害字第980111640號函釋示可參。上開規定縱有限縮抵押權
    優先受償權之行使，此乃為確保社會大眾公益，而抵押權不
    過為個人金錢之滿足，此權衡乃立法者所決定之結論，法院
    應依法裁判之。本件系爭8筆土地其中有害事業廢棄物之清
    理，係自93年7月30日開始，其清理必要費用之產生及拍賣
    日期均在修法後，故本件清理必要費用應優先於上訴人之抵
    押權。
  2.又民法第871條第1項、第3項之抵押權價值之保全規定，其
    立法意旨亦與廢棄物清理法第71條第3項立法意旨相同，且
    抵押權人於設定抵押後，抵押人於其上非法棄置廢棄物，致
    其抵押土地價值降低，抵押權人可依民法第872條規定請求
    抵押人回復原狀或提出與減少價值相當之擔保為保全，詎原
    抵押權人不行使其權利，並於99年間出讓抵押債權及抵押權
    ，則上訴人應繼受上開怠於行使權利之不利益，自不得於被
    上訴人代為清理後，始主張其抵押權受信賴保護主張優先受
    償。況上訴人受讓系爭抵押權時應已知悉上開廢棄物清理法
    之修正規定，故亦無信賴之基礎事實存在，而無信賴保護之
    適用等語，資為抗辯。被上訴人答辯聲明：上訴駁回。
三、兩造不爭執事項：
  (一)被上訴人於96年10月就訴外人陳楊雪玉所有系爭土地非法棄
    置之廢棄物執行代清除、處理完畢，代清理費用共計22,561
    ,484元。被上訴人於97年1月15日函請訴外人陳楊雪玉就上
    開代清理費用於97年2月20日前至被上訴人處繳納。惟訴外
    人陳楊雪玉未於期限內繳納，被上訴人因而於97年5月27日
    以府環衛字第0970102359號移送書，移送臺南行政執行處以
    系爭執行事件對訴外人陳楊雪玉之系爭土地為強制執行。
  (二)系爭執行事件拍賣訴外人陳楊雪玉所有如下所述共計9筆土
    地，並分為甲、乙、丙、丁四標拍賣，其中甲標係拍賣系爭
    將軍鄉巷○段○○段9、10及12地號土地，於98年10月8日第
    一次拍賣，底價3,469,020元，無人應買而由上訴人即抵押
    債權人於當日以拍賣底價3,469,020元承受。
  (三)臺南行政執行處曾於98年11月10日依職權函請行政院環境保
    護署就關於廢棄物清理法第71條第3項規定表示意見，並經
    行政院環境保護署於98年12月8日以環署廢字第0980111640
    號函覆說明。臺南行政執行處嗣於99年4月17日作成系爭分
    配表，將上訴人之第一順位抵押權所擔保債權列為第5次序
    受分配，其分配金額為零，將被上訴人依廢棄物清理法第71
    條第1項規定就訴外人陳楊雪玉所有坐落如不爭執事項一所
    示之土地，非法棄置之廢棄物執行代清除所生之必要費用22
    ,561,484元，列優先於上訴人抵押債權而受分配，依列為第
    2次序受償順序，受分配金額為2,444,686元。
  (四)系爭分配表原定於99年5月11日下午2時在臺南行政執行處實
    行分配，分配期日通知均於99年4月23日分別送達兩造。上
    訴人則於99年4月30日對上開分配表提出異議，並經臺南行
    政執行處於99年5月6日以南執和97年廢罰執特專字第000104
    63號函請被上訴人表示意見，被上訴人遂於99年5月12日以
    環衛字第0990020467號函表示對上訴人異議陳述未便同意仍
    請臺南行政執行處依照原定分配表實行分配。惟上訴人已於
    99年4月23日向原審法院提起確認優先參與分配權存在之訴
    。
  (五)上訴人對訴外人陳楊雪玉之抵押債權係於臺南行政執行處系
    爭執行事件強制執行程序進行中之98年7月9日自華南金資產
    公司受讓，所受讓之第1順位抵押權原係於82年11月29日登
    記，其存續期間自82年11月26日起至112年11月26日止，第2
    順位抵押權係於存續期間為84年2月23日起至114年2月23日
    止，上訴人係於99年4月21日以讓與為原因辦理上開抵權登
    記（見本院卷第34頁背面）。
四、本院得心證理由:
  (一)查被上訴人主張：訴外人陳楊雪玉所有系爭土地於設定系爭
    抵押權後，因抵押人非法棄置廢棄物乙事，經台南縣政府處
    分並於89年5月31日(89)所民字第5266號函覆處分書且限期
    改善，因未履行，台南縣政府又於92年4月8日以府環衛字第
    0920055243號函通知限期於同年7月30日前完成改善，仍未
    履行，台南縣政府因此依廢棄物清理法第71條規定，委請財
    團法人工業技術研究院於93年7月30日代為清除、處理(含必
    要之鑽探、監測、採樣及評估等)，並於96年10月執行完畢
    ，該件有害事業廢棄物代清理費用共計22,561,484元，經台
    南縣政府通知訴外人陳楊雪玉於97年2月20日前繳納，詎陳
    楊雪玉仍未履行，經台南縣政府移送行政執行處聲請執行，
    有台南縣政府93年7月27日府環衛字第0930127862號函暨送
    達通知文件、97年1月15日府環衛字第0970006676號函暨檢
    附之工業技術研究院出具之清理費收據、台南縣政府執行案
    件移送書等附卷可稽(見本院調閱臺南行政執行處系爭執行
    事件卷第1、8至17頁)，經核屬實，並為兩造不爭執，自堪
    信為真實。
  (二)次按現行廢棄物清理法第71條第1項、第3項規定：「不依規
    定清除、處理之廢棄物，直轄市、縣（市）主管機關或執行
    機關得命事業、受託清除處理廢棄物者、仲介非法清除處理
    廢棄物者、容許或因重大過失致廢棄物遭非法棄置於其土地
    之土地所有人、管理人或使用人，限期清除處理。屆期不為
    清除處理時，直轄市、縣（市）主管機關或執行機關得代為
    清除、處理，並向其求償清理、改善及衍生之必要費用。屆
    期未清償者，移送強制執行；直轄市、縣（市）主管機關或
    執行機關得免提供擔保向高等行政法院聲請假扣押、假處分
    。」、「第1項必要費用之求償權，優於一切債權及抵押權
    。」係於90年10月24日修正施行，惟該條文原係修正前之廢
    棄物清理法第34條第1項、第3項之規定，已明定主管機關代
    為清除、處理土地上廢棄物所生之必要費用之求償權，優於
    一切債權及抵押權；又該90年修正前廢棄物清理法第34條第
    3項規定，原係於88年7月14日所立法修正增定。因而自88年
    7月14日以後，依上開說明，主管機關依廢棄物清理法規定
    代為清除、處理廢棄物所生之費用，應享有最優先受償之優
    先權；而本件被上訴人為執行債務人即訴外人楊陳雪玉代為
    清除、處理系爭土地上之廢棄物發生上開必要費用，該費用
    係於上開88年修正後之廢棄物清理法第34條第3項規定施行
    後所產生，為上訴人所不爭，此部分被上訴人之主張，亦堪
    信實。
  (三)上訴人復主張：其抵押權係受讓自華南金資產公司，所受讓
    之系爭抵押權係於88年修正增定廢棄物清理法上開「必要費
    用之求償權，優於抵押權」以前，即已登記完畢，且其抵押
    債權發生於88年7月14日以前，應受法律不溯既往原則、及
    信賴原則之保護，系爭代清理費用應無優先於抵押權可言等
    語，惟為被上訴人所否認。
  1.按「抵押人之行為，足使抵押物之價值減少者，抵押權人得
    請求停止其行為。如有急迫之情事，抵押權人得自為必要之
    保全處分。因前項請求或處分所生之費用，由抵押人負擔。
    其受償次序優先於各抵押權所擔保之債權。」、「抵押物之
    價值因可歸責於抵押人之事由致減少時，抵押權人得定相當
    期限，請求抵押人回復抵押物之原狀，或提出與減少價額相
    當之擔保。抵押人不於前項所定期限內，履行抵押權人之請
    求時，抵押權人得定相當期限請求債務人提出與減少價額相
    當之擔保。屆期不提出者，抵押權人得請求清償其債權。抵
    押人為債務人時，抵押權人得不再為前項請求，逕行請求清
    償其債權。」民法第871條、第872條分別定有明文。查系爭
    抵押權自設定時起至實行抵押權時止，系爭土地之抵押物交
    換價值應皆在抵押權人支配之所及，但抵押物之價值不但受
    經濟變動或市場價格升降，亦可能受抵押人對抵押物之使用
    方法所影響。本件系爭抵押權登記生效後，於系爭抵押權存
    續期間，系爭土地已因可歸責於抵押人之上開非法棄置廢棄
    物乙事，減少價值，而有民法第871條、872條規定之適用。
    然系爭原抵押權人自上開82年11月29日、84年2月23日起，
    皆經歷抵押人非法棄置廢棄物予系爭土地使抵押物減少價值
    之事，原抵押權人本得依上開民法規定請求為必要之保全處
    分暨請求抵押人回復抵押物之原狀，或提出與減少價額相當
    之擔保。詎原抵押權人未依上開保護其抵押權之規定行使其
    權利而怠於行使，受讓系爭抵押權之上訴人，對上開廢棄物
    清理法之修正，無法諉為不知，猶於98、99年間先後受讓上
    開抵權債權暨抵押權之登記，自應繼受原抵押權人怠於行使
    其抵押權之不利益。
  2.又上開廢棄物清理法之修正規定立法目的，在於清除、處理
    廢棄物，係改善環境，維護國民健康所必要之行為，若土地
    所有權人不依規定處理，主管機關為改善環境及維護國民健
    康之社會公益，即有代為處理之必要；且為落實污染者付費
    原則，修正前廢棄物清理法第34條之第3項規定，明定「第
    一項之必要費用之求償權，優於一切債權及抵押權」。其為
    改善環境及維護國民健康之「社會公益」所必要，尤其落實
    污染者付費，防止由全民負擔上開高昂之社會成本。縱屬對
    抵押權人之優先受償權亦有所限制，乃為確保社會重大公益
    ，而與上開民法第871條、第872條之抵押權人保全處分補救
    抵押物價值，有異曲同功之妙，上開民法第871條、第872條
    立法意旨均重在保全抵押物之價值，如有急迫之情事，抵押
    權人尚得自為必要之保全處分；且因前項請求或處分所生之
    費用，由抵押人負擔；且其受償次序優先於各抵押權所擔保
    之債權。可見上開清除、處理廢棄物必要費用之求償權，優
    於一切債權及抵押權，涉有重要之社會公益而有其正當及必
    要性。
  3.上訴人又抗辯稱：伊應有法律不溯及既往及信賴原則之保護
    云云，惟查法治國為我國憲法基本原則之一，而法之安定性
    即係法治國之重要內涵，即使法律為因應社會需要而必須變
    動，除有特殊情形外，應以未來所發生之事實關係為規範對
    象，不能動輒就新法律施行前之事實關係予以規範，致人民
    生活與法律關係失所準據，故有所謂「法律不溯及既往原則
    」，即指法律自其生效時起以後所發生之事項始有其適用，
    就法律生效前發生之事項，則不適用此法律。若使法律發生
    溯及既往之效力，將使人民信賴舊法之法律地位遭受無從預
    期之嚴重損害，故為維護人民之信賴利益，法治國家在法安
    定原則上，不許法律溯及適用。但遇有特殊情形，已然違反
    法治國對於法的安定性及人民信賴原則之要求，特殊情形諸
    如：(1)人民對合乎上位階之法律事先可以預測得到；(2)法
    律之規定處於不確定或混亂狀態，人民對之僅有極少的信賴
    利益；(3)法律溯及既往未造成人民的損失，或損失尚屬輕
    微：(4)具有應優先於信賴保護之明顯重大公益等情形。而
    必須法律溯及既往予以正當化，欲使法律發生溯及既往之效
    力，仍必須立法機關明確之意思表示（若法律無明示表達，
    原則上不能從法律的解釋中推斷默示之追溯力）。查本件上
    訴人之抵押債權係透過向華南金資產公司購買不良資產之債
    權而來，此有債權讓與證明書可稽（見系爭執行事件卷2第
    110頁），上訴人取得該抵押權擔保之債權時間點為98 年7
    月9日，顯已於前開（88年7月14日）法律明文修正增定之後
    ，施行多年，上訴人無法諉為不知；況依上說明，抵押權人
    之優先受償權不過為債權人金錢債權之滿足，依據修正廢棄
    物清理法上開規定之立法目的，顯係欲限縮抵押權擔保債權
    之利益範圍，此為立法者因公共利益所作明確之決擇，具有
    應優先於信賴保護之明顯重大公益，法院自應依據該規範作
    為裁判之依據，而排除一般法律規定不溯及既往原則之適用
    。是上訴人之主張依法律安定性、不溯及既往原則、信賴保
    護原則，認為其抵押債權應得優先受償云云，亦無可採。
  4.綜據上述，上開清除、處理廢棄物必要費用之求償權自應適
    用修法後之廢棄物清理法規定，而有該項規定優先效力之適
    用，是故被上訴人之抗辯本件應有現行廢棄物清理法第71條
    第3項規定之適用，應屬有據，為有理由。
五、綜上所述，被上訴人之抗辯：應適用修法後之廢棄物清理法
    第71條之規定，代為清除、處理系爭土地上廢棄物所生之費
    用，應優先於上訴人之抵押債權受分配，臺南行政執行處所
    作分配表所定之分配次序、金額並無違誤等語，即無不合；
    上訴人之主張依法律安定性、信賴保護原則暨不溯及既往原
    則，系爭代清理費用應無優先於抵押權可言云云，即有未合
    ，並不足採。從而，上訴人本於系爭抵押權暨抵押債權之優
    先權關係，依強制執行法第41條第1項規定提起本件分配表
    異議之訴，請求系爭分配表應更正如附表分配表所示，並無
    理由，應予駁回。原審就上開不應准許部分，駁回上訴人之
    請求，核無違誤，上訴意旨指摘原判決不當，求予廢棄改判
    ，為無理由，應予駁回。
六、本件事證已臻明確，兩造其餘攻擊、防禦方法及舉證，核與
    判決之結果不生影響，爰毋庸逐一論述，附此敘明。
據上論結，本件上訴為無理由，依民事訴訟法第449條第1項、第
78條，判決如主文。
中    華    民    國   100    年    3     月    8     日
                  民事第二庭  審判長法  官  陳光秀
                                    法  官  李文賢
                                    法  官  莊俊華
上為正本係照原本作成。
如不服本判決，應於收受送達後20日內向本院提出上訴書狀，其
未表明上訴理由者，應於提出上訴後20日內向本院補提出理由書
狀（均須按他造當事人之人數附繕本）上訴時應提出委任律師或
具有律師資格之人之委任狀；委任有律師資格者，另應附具律師
資格證書及釋明委任人與受任人有民事訴訟法第466條之1第1項
但書或第2項（詳附註）所定關係之釋明文書影本。如委任律師
提起上訴者，應一併繳納上訴審裁判費。
中    華    民    國   100    年    3     月    9     日
                                    書記官  吳銘添
【附註】
民事訴訟法第466條之1：
(1)對於第二審判決上訴，上訴人應委任律師為訴訟代理人。但上
  訴人或其法定代理人具有律師資格者，不在此限。
(2)上訴人之配偶、三親等內之血親、二親等內之姻親，或上訴人
  為法人、中央或地方機關時，其所屬專任人員具有律師資格並
  經法院認為適當者，亦得為第三審訴訟代理人。
民事訴訟法第466條之2第1項：
  上訴人無資力委任訴訟代理人者，得依訴訟救助之規定，聲請
  第三審法院為之選任律師為其訴訟代理人。
附表：
債權計算及金額分配如下：
土地：臺南縣將軍鄉巷○段○○段9、10、12地號土地。新臺幣
      3,469,020元。
上訴人所擬之分配表：（新臺幣元）
┌──┬────┬──┬─────┬─────┬──┬───┬─────┬────┬─────┬──────┬────┐
│序號│債權總類│優先│債權人姓名│ 債權原本 │利息│違約金│共      計│分配比率│ 分配金額 │不  足  額  │備    考│
├──┼────┼──┼─────┼─────┼──┼───┼─────┼────┼─────┼──────┼────┤
│ 1  │執行必要│ 1  │臺南縣環境│    15,552│   0│     0│    15,552│    100%│    15,552│           0│完全受償│
│    │費用    │    │保護局    │          │    │      │          │        │          │            │        │
├──┼────┼──┼─────┼─────┼──┼───┼─────┼────┼─────┼──────┼────┤
│ 2  │第一順位│ 2  │龍昌覺    │24,839,700│   0│     0│24,839,700│ 69.867%│ 2,444,686│  22,395,014│不足受償│
│    │抵押權  │    │          │          │    │      │          │        │          │            │        │
├──┼────┼──┼─────┼─────┼──┼───┼─────┼────┼─────┼──────┼────┤
│ 3  │地方稅：│ 1  │臺南縣稅務│    31,181│   0│     0│    31,181│    100%│    31,181│           0│完全受償│
│    │地價稅  │    │局佳里分局│          │    │      │          │        │          │            │        │
├──┼────┼──┼─────┼─────┼──┼───┼─────┼────┼─────┼──────┼────┤
│ 4  │土地增值│ 1  │臺南縣稅務│   977,601│   0│     0│   977,601│    100%│   977,601│           0│完全受償│
│    │稅      │    │局佳里分局│          │    │      │          │        │          │            │        │
├──┼────┼──┼─────┼─────┼──┼───┼─────┼────┼─────┼──────┼────┤
│ 5  │其他優先│ 3  │臺南縣環境│22,561,484│   0│     0│22,561,484│   0.00%│         0│  22,561,484│不足受償│
│    │債權    │    │保護局    │          │    │      │          │        │          │            │        │
└──┴────┴──┴─────┴─────┴──┴───┴─────┴────┴─────┴──────┴────┘